最高法院民事判決　　　　　　　九十六年度台上字第八０八號
上　訴　人　甲 ○ ○
　　　　　　乙○○○
　　　　　　丙 ○ ○
　　　　　　丁 ○ ○
共　　　同
訴訟代理人　曾 冠 棋律師
被 上訴 人　戊 ○ ○
訴訟代理人　謝天仁律師
上列當事人間請求返還房屋事件，上訴人對於中華民國九十五年
十月三十一日台灣高等法院第二審判決（九十五年度上易字第三
九一號），提起上訴，本院判決如下：
    主  文
上訴駁回。
第三審訴訟費用由上訴人負擔。
    理  由
本件被上訴人主張：伊為坐落台北市○○區○○路一一三號房屋
（下稱系爭房屋）之所有權人，惟上訴人甲○○自民國五十五年
起，即無權占用系爭房屋迄今，屢經催告返還，甲○○均置之不
理，而上訴人乙○○○、丙○○、丁○○分別係甲○○之妻、女
、子，亦共同無權占有系爭房屋等情。爰依民法第七百六十七條
規定，求為命上訴人搬遷騰空並返還系爭房屋之判決。
上訴人則以：被上訴人與上訴人甲○○為同一祖父母所生之堂兄
弟（甲○○之父蔡戲及被上訴人之父蔡水木為親兄弟），蔡戲早
年經營造紙業，收入頗豐，對於被上訴人及蔡水木十分照顧，先
後將系爭房屋及鄰近坐落同路一０五號（下稱系爭一０五號）房
地借名登記予被上訴人及蔡水木名下，嗣後蔡戲命甲○○搬入系
爭一０五號房屋定居，詎該屋尚在重建中竟遭蔡水木擅自出售，
蔡戲乃改命上訴人遷入系爭房屋定居。系爭房屋雖於四十一年六
月四日以買賣為原因登記為被上訴人所有，惟被上訴人當時年僅
十九歲，絕無能力購買系爭房屋，又未支付價金，系爭房屋乃是
借名登記（消極信託）予被上訴人。況甲○○早於五十三年間即
繳納系爭房屋之房屋稅，並負責支出相關之修繕費用，甲○○與
被上訴人間亦應成立不定期租賃關係。又被上訴人所以願意購買
與上訴人乙○○○所有坐落同路一一五巷二之一號房屋（下稱乙
○○○所有之房屋）相連之系爭房屋並提供予甲○○居住，應含
有同意借貸至與系爭房屋同棟之乙○○○所有之房屋共同拆除改
建為止，何況系爭房屋既未能達成與伊共同合建之協議，伊亦有
再使用該房屋之必要，自難謂借貸之目的已經完成，被上訴人自
不能收回房屋等語，資為抗辯。
原審斟酌全辯論意旨及調查證據之結果，以：查系爭房屋登記為
被上訴人所有，有建物所有權狀及登記謄本（均影本）在卷足憑
，被上訴人為系爭房屋之所有權人，要屬無疑。按買賣契約只須
雙方互相表示意思一致即為成立，出賣人移轉標的物，買受人支
付價金即完成。至買受人支付價金之來源並非買賣契約有效與否
之要件，若被上訴人於買賣當時雖無資力，然亦無從據此推定系
爭房屋即為甲○○之父借名登記於被上訴人名下，且依經驗法則
，被上訴人亦有可能係向父親或他人借貸等其他原因而購得系爭
房屋，故被上訴人購買系爭房屋時雖為未成年人，尚無法遽為有
利於上訴人之認定。再依經驗法則，若有借名登記情事，蔡戲應
會優先借名於最近親屬，乃蔡戲不借名登記給自己親生兒子，反
借名登記於侄子名下，已與常理有違。且借名登記，衡情所有權
狀應由借名者（蔡戲）保管，以保障借名者之權利，避免被借名
者出賣系爭房屋，而借名者應會繳納房地之相關稅捐，出借名義
者並無繳納稅捐之義務，然查系爭房屋之土地及房屋所有權狀自
始均由被上訴人持有，為兩造所不爭執，而甲○○或其父自四十
一年起，期間僅繳交自五十三年至七十六年及八十一年度之房屋
稅，核與借名登記之常情不符。是甲○○雖有繳交上開房屋稅及
五十三年上期之地價稅，亦無從據此推論系爭房屋即係蔡戲借名
登記於被上訴人名下。況蔡戲於七十八年死亡，除甲○○外尚有
其餘繼承人，上訴人又稱蔡戲曾有借名登記予被上訴人之父之房
屋遭其擅自出售之前例，何以蔡戲生前及其死亡後十多年，其繼
承人均未主張權利辦理繼承，或訴請返還系爭房屋或採取其他保
全措施？而甲○○與被上訴人間既屬堂兄弟關係，且依甲○○所
述，蔡戲與被上訴人間之情誼頗佳，則被上訴人購買系爭房屋與
甲○○比鄰而居，亦合乎常情。況上訴人自承系爭房屋與乙○○
○所有之房屋相通相連，雙方曾多次就合建問題達成共識進行商
討，被上訴人之母亦曾於九十年間前來查看系爭房屋經九二一地
震之損害情形，並數度表達希望雙方合建之意願，被上訴人亦表
示原則同意等情。則若有借名登記情事，甲○○豈會同意被上訴
人以系爭土地與上訴人其他毗鄰地洽談合建？被上訴人之母親何
以在九二一地震後前往查看系爭房屋是否有損壞？被上訴人既與
甲○○係堂兄弟關係，又自承將系爭房屋借予甲○○居住，則被
上訴人基於兩造間之親屬情誼未立即訴請上訴人返還系爭房屋，
亦無法遽論係屬借名登記。上訴人復未能提出任何確切之證據以
實其說，是其抗辯系爭房屋係蔡戲借名登記於被上訴人名下云云
，顯無足採。次查，被上訴人既自承將系爭房屋借予甲○○居住
，顯無與之成立租賃契約之合意。上訴人就兩造間對系爭房屋有
何明示或默示之租賃意思表示合致，未據提出任何確切之證據以
實其說，且就租賃契約之租金等必要之點，亦無法認當事人已意
思一致，自無法推定租賃契約為成立，應認兩造間並無租賃契約
存在。又系爭房屋與乙○○○所有之房屋相鄰，故就系爭房屋之
房屋稅及其土地之地價稅之繳交，因事關親戚情誼之故而未約定
，乃由何人收受即由收受者繳交，參酌五十三年上期之地價稅繳
款書（投遞住址係台北市○○路一一五巷二號）、八十一年度房
屋稅（投遞住址係台北市○○街八巷三號二樓）、五十三年至七
十六年之房屋稅繳款書（投遞住址係系爭房屋號址，其中五十三
年上期、五十四至五十五年上下期、五十七年上下期、五十九年
下期、六十七年上期、六十九年下期、七十及七十一年上下期、
七十三年下期之房屋稅繳款書，未據上訴人提出）所載投遞地址
即明。而甲○○借用系爭房屋並繳交系爭房屋稅，與常情無違。
惟至七十六年度後（八十一年度除外）被上訴人既自承系爭房屋
稅應由其自己繳納為妥，故主動通知稅捐機關，更正房屋稅單投
遞住址，是此部分之房屋稅由被上訴人繳交，亦與常情無違。自
不因甲○○曾繳納系爭房屋稅捐，即遽認係使用系爭房屋支付之
對價。況房屋稅一年僅繳納一次或二次，且金額極低，房屋修繕
費亦係不定期發生，依經驗法則，均難認係屬租用房屋之對價，
且上訴人僅繳納上開年度之房屋稅，五十三年前之房屋稅並未能
證明係其所繳納，其餘年度之房屋稅則由被上訴人繳納，尤難認
兩造間有以每年之房屋稅及其修繕費作為租金之不定期租賃關係
存在，其性質充其量僅係依債務本旨履行使用借貸系爭房屋所附
之負擔而已，仍非承租系爭房屋所支付之相當對價可資比擬。上
訴人抗辯兩造間成立不定期租賃云云，亦不足採。末查，被上訴
人既自承將系爭房屋借與上訴人，而依經驗法則，甲○○如係無
權占有，則被上訴人豈會任由甲○○占有系爭房屋四十餘年而不
表異議，參以由甲○○繳納前開年度之房屋稅等情，堪認被上訴
人與甲○○間應有使用借貸之契約存在，而由甲○○負擔於收受
稅單後代為繳納稅捐，應屬附負擔之使用借貸無疑。又購置房屋
而無償供他人長久使用至拆除重建為止者，顯與常情有違。而
本件使用借貸之目的及期限，因年代久遠已無可考，上訴人亦未
能提出任何確切之證據以供參酌，是本件借貸既未定期限，且亦
不能依借貸之目的而定其期限，依民法第四百七十條第二項規定
，貸與人得隨時請求返還借用物。被上訴人既已於九十四年四月
二十五日催告甲○○遷讓返還系爭房屋，且為上訴人所不爭執，
顯已為終止使用借貸之意思表示，則上訴人仍使用系爭房屋即屬
無權占有。從而，被上訴人依前開規定，請求上訴人騰空遷出及
返還系爭房屋，即屬正當，應予准許等詞，為其心證之所由得，
並說明上訴人其他主張及聲明證據為不足取，暨不逐一論述之理
由，因而維持第一審所為上訴人敗訴之判決，駁回其上訴。
按原告於起訴原因已有相當之證明，而被告於抗辯事實並無確實
證明方法，僅以空言爭執者，當然認定其抗辯事實之非真正，而
應為被告不利益之裁判（本院十八年上字第一六七九號判例參照
）。本件被上訴人主張系爭房屋為其所有，已據提出證明其所有
之登記謄本及所有權狀（均影本）為證，上訴人並未能舉證證明
系爭房屋係其被繼承人蔡戲借名登記於被上訴人名下之事實，復
未能證明其與被上訴人間存有合法租賃關係或有何其他合法占有
系爭房屋之正當權源，自不足阻礙被上訴人本於民法第七百六十
七條規定物上請求權之行使。原審因以上述理由，為不利於上訴
人之論斷，經核於法洵無違誤。上訴論旨，猶執陳詞，並以原審
取捨證據、認定事實及適用法律之職權行使，暨其他與判決基礎
無涉之理由，指摘原判決不當，求予廢棄，不能認為有理由。
據上論結，本件上訴為無理由。依民事訴訟法第四百八十一條、
第四百四十九條第一項、第七十八條、第八十五條第一項前段，
判決如主文。
中　　華　　民　　國　九十六　年　　四　　月　 十九 　日
                      最高法院民事第八庭
                          審判長法官  朱　建　男
                                法官  顏　南　全
                                法官  許　澍　林
                                法官  鄭　傑　夫
                                法官  蘇　清　恭
      本件正本證明與原本無異
                                      書  記  官
中　　華　　民　　國　九十六　年　　四　　月 　三十 　日
                                                      G